【裁判字號】    98,上訴,1170
【裁判日期】    981105
【裁判案由】    殺人未遂
【裁判全文】
臺灣高等法院高雄分院刑事判決        98年度上訴字第1170號
上  訴  人
即  被  告  甲○○（原名張鳳美.
選任辯護人  陳里己律師
            楊啟志律師
            陳勁宇律師
上列上訴人因殺人未遂案件，不服臺灣高雄地方法院98年度訴字
第474 號中華民國98年7 月31日第一審判決（起訴案號：臺灣高
雄地方法院檢察署97年度偵字第13015 號），提起上訴，本院判
決如下：
    主  文
原判決撤銷。
甲○○殺人未遂，處有期徒刑貳年捌月。扣案之木柄菜刀壹支沒
收。並於刑之執行完畢或赦免後，令入相當處所，施以監護參年
。
    事  實
一、甲○○因罹患有精神分裂病，有被害妄想與聽幻覺等精神症
    狀，使其認知及現實判斷能力明顯受損，導致意志與判斷力
    受此精神症狀之影響，致其依其辨識而行為之能力顯著降低
    。其與乙○○係鄰居關係，甲○○因與乙○○為其等公用化
    糞池收據事情有所嫌隙，甲○○因上開精神病症產生被害妄
    想，懷疑乙○○將對其不利，竟於民國97年5 月1 日下午2
    時45分許，基於殺人之犯意，攜帶其所有之木柄菜刀1 把至
    乙○○位於高雄市○○區○○街41號住處內，趁乙○○接近
    之際，口呼「給你死」等語，以右手持上開菜刀向乙○○之
    胸口刺去，因乙○○雙手阻擋並向後移動，而未刺中乙○○
    ，嗣甲○○持上開菜刀向前欲刺向乙○○，乙○○乃退至住
    處客廳桌邊，甲○○再持上開菜刀朝乙○○心臟方向刺去，
    因乙○○重心不穩往後倒於該桌上而未刺中，甲○○見狀又
    再次持上開菜刀朝乙○○心臟方向刺去3 次，均遭乙○○以
    雙手擋開而未刺中，乙○○因此受有左胸撕裂傷、左手掌、
    手背、左前臂撕裂傷及右手背撕裂傷等傷害；適鄰居鐘文雄
    因聽聞吵架聲而前來，見狀即將甲○○手上菜刀搶下，並呼
    叫救護車將乙○○送醫急救，乙○○始倖免於難；嗣警於97
    年5 月1 日下午3 時許，據報前來處理而查悉上情，並扣得
    甲○○所有上開木柄菜刀1 把。
二、案經乙○○訴由高雄市政府警察局楠梓分局報請臺灣高雄地
    方法院檢察署檢察官偵查起訴。
    理  由
壹、程序部分（關於證據能力之認定）：
一、按被告以外之人，於審判外之言詞或書面陳述，除法律有規
    定者外，不得作為證據；又被告以外之人（包括證人、鑑定
    人、告訴人、被害人及共同被告等）於檢察事務官、司法警
    察官或司法警察調查中所為之陳述，與審判中不符時，其先
    前之陳述具有較可信之特別情況，且為證明犯罪事實存否所
    必要者，得為證據，刑事訴訟法第159 條第1項 、第159 條
    之2 分別定有明文。是被告以外之人於司法警察（官）調查
    中所為之陳述，依刑事訴訟法第159 條第1項 規定，係屬傳
    聞證據，原則上無證據能力，惟如該陳述與審判中不符時，
    其先前之陳述具有較可信之特別情況，且為證明犯罪事實存
    否所必要者，依同法第159 條之2 規定（即刑事訴訟法第15
    9 條第1 項所指之「除法律有規定者外」），始例外認為有
    證據能力。如該陳述與審判中相符時，則因該陳述並不符合
    刑事訴訟法第159 條之2 有關傳聞例外之規定，故不得作為
    認定本案犯罪事實有無之證據。此時，當以其於審判中之陳
    述作為證據，查本件關於告訴人乙○○於警詢中之陳述，與
    其於原審審理中具結後，經交付詰問之程序所為之陳述相符
    ，依上開說明，其於警詢中之陳述，並無證據能力。
二、按鑑定人由審判長、受命法官或檢察官就下列之人選任1 人
    或數人充之：1.就鑑定事項有特別知識經驗者。2.經政府機
    關委任有鑑定職務者；又鑑定之經過及其結果，應命鑑定人
    以言詞或書面報告；刑事訴訟法第198 條、第206 條第1 項
    分別定有明文。查本件關於原審法院委託國軍高雄總醫院就
    被告之精神鑑定後所出具之精神鑑定報告書，以及嗣後因原
    審法院之訊問，就被告甲○○精神狀況再度說明之「病患鑑
    定報告及病情說明」等書面報告，係依法律之規定所為之鑑
    定，為刑事訴訟法第159 條第1 項之除外規定，依法有證據
    能力，被告辯護人指稱上開國軍高雄總醫院因原審法院之訊
    問，就被告甲○○精神狀況再度說明之「病患鑑定報告及病
    情說明」無證據能力云云，自無足採。
三、按被告以外之人於審判外之陳述，雖不符刑事訴訟法第159
    條之1 至之4 之規定，然經當事人於審判程序同意作為證據
    ，法院審酌該言詞陳述或書面陳述作成時之情況，認為適當
    者，亦得為證據。又當事人、代理人或辯護人於法院調查證
    據時，知有第159 條第1 項不得為證據之情形，而未於言詞
    辯論終結前聲明異議者，視為有前項之同意，同法第159 條
    之5 亦有明文。查本案所引用之證據資料（詳後引證據），
    除上開說明以外，其餘各項言詞或書面傳聞證據部分，縱無
    刑事訴訟法第159 條之1 至第159 條之4或 其他規定之傳聞
    證據例外情形，亦業經本院審理時予以提示並告以要旨，且
    各經檢察官、被告表示意見，當事人已知上述證據乃屬傳聞
    證據，而未於言詞辯論終結前對該等證據聲明異議，依上開
    規定，已擬制同意其有證據能力，且本院審酌該等傳聞證據
    作成時之狀況，並無不宜作為證據之情形，均應認於本案有
    證據能力。
貳、實體部分：
一、訊據上訴人即被告甲○○固坦承有上揭持刀砍殺告訴人乙○
    ○之事實，惟否認有何殺人未遂之故意，辯稱：當時被告在
    家，係另一個被告持刀去傷害乙○○，被告行為當時，已因
    心智缺陷，致不能辨識被告之行為違法；縱認為被告有罪，
    亦無殺人之犯意，應僅成立傷害罪云云。
二、惟查：
  (一)關於上揭被告甲○○持菜刀殺害乙○○未遂，造成被害人乙
    ○○受有上開傷害之事實，業經證人即被害人乙○○於檢察
    官偵查中及原審審理時指述歷歷，其於偵查中證謂：因97年
    4 月28日公寓清理化糞池，清洗收據在被告手中，其請被告
    將收據給其，被告問誰在催，其想說算了，當天中午12點半
    左右，被告打電話表示有事找其，其說人在外面，被告要其
    回家打電話給伊，之後其回到家打電話給被告，被告沒說什
    麼就掛電話，不久在該日14時45分許，被告一進門就叫其做
    人不要太過份，持刀往其胸前猛刺，在刺其時，被告還以臺
    語說「給你死」導致其雙手及左胸部受傷等語（見偵卷第11
    頁、第12頁、第51頁），其復於原審法院審理時證陳：當天
    因為收據的事情結束以後，其接到被告的電話，被告要其回
    來之後打電話給伊，伊說有事找其，之後被告就至其住處向
    其砍很多刀，被告朝其心臟砍，其胸口有受傷，其被逼到跌
    在茶几上，而其以手去擋被告的刀，所以其手部受傷比較多
    ，之後鐘文雄把刀子奪下後，出去叫救護車，其有按下警報
    鈴等語（原審法院卷第47頁），核與證人鐘文雄於警詢、偵
    訊及原審法院審理時證陳：當時其聽見隔壁有吵鬧，就過去
    看，其有搶下被告手上的刀，被告已經把乙○○壓在桌上已
    經流血，其搶下刀後就叫人通知救護車等語相合（見原審法
    院卷第44頁、第45頁；偵卷第28頁；警卷第7 頁），且有建
    仁醫院97年5 月1 日傷害診斷證明書、蒐證照片8 張附卷可
    按（見警卷第14頁至第16頁、第19頁），另有木柄菜刀壹把
    扣案可佐；復經原審法院勘驗被害人乙○○所提出之案發現
    場監視錄影光碟結果為：「被害人原本站在門邊，見被告來
    就往退後一步，雙方先站在大門邊講話，隨後被告的右手從
    後面拿出一把刀子向被害人的胸部刺去，被害人隨即以雙手
    阻擋，身體向後退去，並未刺到，被告更上前一步，用左手
    抓住被害人，右手欲再刺被害人，被害人往後退到屋內。雙
    方拉扯並往房子內後退，被害人退坐到客廳的桌子上，被告
    則用左手拉住被害人，再以右手持刀朝被害人胸部心臟方向
    用力地刺進去，後因被害人往後倒，兩人重心不穩向後倒後
    刀便抽出來。又被害人再度用雙手試圖阻擋被告的拿刀的右
    手但未成功，被告並再度持刀欲往被害人的胸部心臟方向再
    刺去，隨即被被害人再擋開。被告接著欲再刺被害人的胸部
    ，但皆被被害人用雙手阻擋住未能刺到，隨後鐘文雄即進門
    幫忙阻擋，拉扯間被告將持刀的右手改成左手拿刀，鐘文雄
    即站在二人中間阻擋，此時被害人的胸口已有血流出，鐘文
    雄先跟被告講話，再趁機搶過被告的刀子，並抽出衛生紙與
    被害人後先往門外走，剩被告、被害人兩人在屋內原地。」
    等情（見原審法院卷第13頁、第14頁），綜合上揭卷證及勘
    驗結果，足認被告甲○○確有本件持刀攻擊被害人乙○○之
    事實，被告甲○○猶執前詞爭辯，顯係推諉卸責之詞，並不
    足採。
  (二)次按殺人未遂與傷害之區別，應以加害人有無殺意為斷，不
    能因與被害人原無宿怨，即認為無殺人之故意，且被害人所
    受之傷害程度，固不能據為認定有無殺意之唯一標準，但加
    害人之下手情形如何，於審究犯意方面，仍不失為重要參考
    資料（最高法院94年度臺上字第5436號判決意旨參照）。觀
    之被告甲○○持以刺殺告訴人之木柄菜刀，其刀刃係屬金屬
    製品且甚為鋒利，堪認以之攻擊人體足以造成強大之殺傷結
    果；又心臟、肺臟為人體重要器官，以刀砍刺極易因出血過
    多、器官衰竭及血胸、氣胸等造成致命之結果，尤其心臟為
    輸送人體維持運作所需血液之中樞，心臟一旦受到傷害，極
    易造成死亡之結果，此為一般之人所共知。而被告甲○○手
    持上揭木柄菜刀近距離數次刺向被害人乙○○胸部心臟部位
    ，且攻擊被害人乙○○之際，尚口呼「給你死等語」等節，
    業經證人即被害人乙○○證陳明確在卷（見原審法院卷第47
    頁；偵卷第11頁、第12頁、第51頁），並經原審法院勘驗被
    害人乙○○所提出之案發現場監視錄影光碟屬實（原審法院
    卷第13頁、第14頁），則被告甲○○持刀攻擊之目標顯為被
    害人乙○○胸部心臟部位，而非朝告訴人之四肢等非重要部
    位，再參以被告甲○○係持續攻擊，於被害人往後倒地之際
    ，仍不放手，再度持刀往被害人的胸部心臟方向刺去，以及
    行兇時口呼「給你死」等情，顯見被告係基於殺人之犯意無
    訛。被告及其辯護人辯稱：被告甲○○係基於傷害之犯意云
    云，實無足採。
  (三)經原審法院將被告甲○○送請國軍高雄總醫院為精神鑑定後
    ，該醫院於98年4 月6 日以醫雄企管字第0980001504號函附
    精神鑑定報告書回覆原審法院謂：「……陸、犯罪前後之精
    神狀態：張員可清楚敘述部分相關人員案發前後之對答，但
    無法清晰完整描述案發前後事件經過，顯示犯案當時自由意
    識及是非判斷有耗弱之疑。……拾壹、綜合分析及結論：…
    …結論：綜合上述之評估，心理衡鑑顯示張員之現實感較不
    佳，想法較不成熟且固執，容易產生錯誤的判斷與解釋，並
    易出現較不尋常或不適當的行為。依據所附相關病歷顯示，
    個案於案發前後有明顯呈現精神病狀態，包括被害妄想與聽
    幻覺等精神症狀，致認知及現實判斷能力明顯受損；當天到
    院會談時，其表情淡漠、思考速度緩慢且連結性鬆散、精神
    性運動遲滯且持續有幻聽干擾之症狀。鑑定當時，個案正於
    本院住院接受評估治療，並且確定診斷為精神分裂病。由此
    顯示個案於犯行當時有精神障礙，致不能辨識其行為違法或
    欠缺依其辨識而行為之能力。」等語（見原審法院卷第111
    頁、第113 頁至第116 頁）；嗣因原審法院認有疑問，再度
    函查結果，該醫院復於98年6 月1 日以醫雄企字第09800024
    33號函覆原審法院謂：依鑑定過程及綜合相關資料之評估，
    被告行為時之精神狀態係「行為時因精神障礙或其他心智缺
    陷，致其辨識行為違法或依其辨識而行為之能力，顯著減低
    者」等語（見原審法院卷第23頁、第24頁）。而該鑑定係該
    醫院綜合被告之家族及生長史、精神疾病史及一般病史，並
    對被告甲○○實施身體及實驗室檢查、精神狀態檢查、心理
    衡鑑後所為之結論，是該等鑑定結論顯有所本，應可採信，
    再參以被告甲○○於偵訊時供陳：當時被害人一直打電話給
    伊，造成伊心理恐慌、害怕，為了保護自己才到廚房拿菜刀
    到被害人家中等語（見偵卷第51頁），可見案發當時被告甲
    ○○有明顯之被害妄想情形，但仍有相當自主之能力以觀，
    足認被告甲○○於本件犯罪時其行為能力因受精神障礙的影
    響，致其辨識行為違法或依其辨識而行為之能力顯著減低，
    但仍非「不能辨識其行為違法或欠缺依其辨識而行為之能力
    」，被告此部分所辯，亦不足採信。
  (四)綜上所述，本件事證已很明確，被告所辯，顯係卸責之詞，
    不足採信，犯行洵堪認定。
三、核被告甲○○所為，係犯刑法第271 條第2 項、第1 項之殺
    人未遂罪。被告甲○○已著手於殺人行為之實行，而未導致
    死亡結果之發生，為未遂犯，應依刑法第25條第2 項之規定
    減輕其刑。被告甲○○於本件犯罪時其行為能力因受精神障
    礙的影響，致其辨識行為違法或依其辨識而行為之能力顯著
    減低，已如前述，此部分併依刑法第19條第2 項之規定減輕
    被告刑責，並依刑法第70條規定遞減之。
四、原審據以論罪科刑，固非無見。惟查被告於本院審理期間，
    已經與告訴人乙○○成立和解，並當場給付新臺幣70萬元予
    告訴人，此有臺灣高雄地方法院98年度審移調字第228 號調
    解程序筆錄、調解筆錄附於本院卷可稽，其犯罪後態度尚屬
    良好，此部分其量刑基礎已有變更，原審未及審酌，自有未
    當。被告上訴意旨，否認犯罪，指摘原判決不當，雖無理由
    ，但原判決既有上開可議，自仍應由本院將原判決撤銷改判
    。爰審酌被告甲○○前無犯罪前科紀錄，有臺灣高等法院被
    告前案紀錄表1 份在卷可稽，其因精神疾病，產生被害妄想
    後持菜刀刺殺被害人乙○○，僅因被害人乙○○奮力抵抗而
    倖免於死，惟被害人乙○○仍受有事實欄所載傷害，又被告
    甲○○於本院審理期間，已經與告訴人乙○○達成和解及賠
    償被害人乙○○，暨其犯罪之動機、目的、智識程度、生活
    狀況等一切情狀，認檢察官求處被告甲○○有期徒刑7 年並
    褫奪公權1 年，尚嫌過重，爰量處如主文第2 項所示之刑。
    又被告乙○○持以行兇之木柄菜刀1 把，係被告甲○○所有
    ，業經被告甲○○供陳在卷（見原審法院卷第54頁），且為
    供本件犯罪之用，併依刑法第38條第1 項第2 款宣告沒收；
    至扣案之塑膠柄菜刀1 把，係被告案發後始取出等情，則經
    證人鐘文雄於原審法院審理時證陳明確（見原審法院卷第44
    頁；偵卷第29頁），則該菜刀顯與本件犯行無關，不為沒收
    之諭知，併予敘明。
五、末按我國刑法採刑罰與保安處分雙軌制度，在刑罰之外，特
    設保安處分專章（第12章），對於具有犯罪危險性者施以矯
    正、教育、治療等適當處分，以防止其再犯，危害社會安全
    。刑法第87條第2 項規定：「因有第19條第2 項及第20條之
    原因，其情狀足認有再犯或危害公共安全之虞時，於刑或之
    執行完畢或赦免後，令入相當處所，施以監護。但必要時，
    得於刑之執行前為之。」該條所定之監護處分，性質上有監
    禁與保護之雙重意義，一方面使受處分人與社會隔離，以免
    危害社會；他方面給予適當治療，使其回歸社會生活。是因
    有刑法第19條第2 項情形而減輕其刑者，法院衡酌行為人之
    危險性，認有危害公安之虞，為達到防衛社會之目的，有對
    其採取隔離、保護與治療措施之必要，即得一併宣告監護處
    分。惟該等保安處分之措施既含社會隔離、拘束身體自由之
    性質，其限制人民之權利，實與刑罰同，本諸法治國家保障
    人權之原理及刑法之保護作用，其法律規定之內容，及法院
    於適用該法條，決定應否執行特定之保安處分時，應受比例
    原則之規範，使該等保安處分之宣告，與行為人所為行為之
    嚴重性、行為人所表現之危險性，及對於行為人未來行為之
    期待性相當（司法院大法官會議決議釋字第471 號解釋理由
    書意旨參照）。是對因精神障礙導致辨識其行為違法及依其
    辨識而為行為之能力均顯著減低而減輕其刑之被告，是否依
    刑法第87條第2 項之規定，令入相當處所，施以監護之保安
    處分，應審酌該處分是否適於治療本案被告之行為；又是否
    捨此之途外，無其他亦可達成相同目的，但對於被告侵害較
    小之保安處分種類可資適用；再監護處分所欲達成之社會公
    益是否與侵害被告身體自由之權利私益，具有相當之比例性
    ，亦即斟酌憲法上比例原則，以其派生之適當性原則、必要
    性原則（又稱侵害最小原則）及相當性原則（又稱狹義比例
    原則）等3 個有位階順序之原則為審查標準，始得貫徹現代
    法治國家保障人身自由之基本原則。查本件被告甲○○既因
    精神障礙或其他心智缺陷，致辨識行為違法或依其辨識而行
    為之能力，顯著降低而減輕其刑，而考量上開國軍高雄總醫
    院之鑑定報告書及函復原審法院認被告甲○○屬中等智能程
    度，目前無明顯之情緒及壓力因應方面的問題，亦無明顯腦
    傷傾向，但現實感較不佳，想法較不成熟且固執，容易產生
    錯誤的判斷與解釋，並易出現較不尋常或不適當的行為；此
    外，由於個案在人際情境中會較缺乏安全感，與人互動時會
    以較強勢、具攻擊性的方式來因應，人際行為較不適於所處
    情境，不易維持親密的人際關係；建議被告甲○○應在醫療
    機構接受持續性的監護與照護等語（見原審法院97年度審訴
    字第4587號卷第116 頁；原審法院卷第24頁），本院認為避
    免被告甲○○未受適當且持續性之精神科專業治療，而導致
    被告甲○○犯罪行為再度出現，對於其個人及社會造成難以
    預料之危害，認有令被告入相當處所，施以監護之必要，爰
    依刑法第87條第2 項、第3 項規定，併宣告被告甲○○於刑
    之執行完畢或赦免後，令人相當處所施以監護處分如主文第
    2 項所示。
據上論結，應依刑事訴訟法第369 條第1 項前段、第364 條、第
299 條第1 項前段，刑法第271 條第2 項、第1 項、第25條第2
項、第19條第2 項、第38條第1 項第2 款、第70條、第87條第2
項、第3 項，判決如主文。
本案經檢察官方娜蓉到庭執行職務。
中    華    民    國    98    年    11    月     5    日
                  刑事第五庭    審判長法  官  曾永宗
                                      法  官  鍾宗霖
                                      法  官  任森銓
以上正本證明與原本無異。
如不服本判決應於收受本判決後10日內向本院提出上訴書狀，其
未敘述上訴理由者，並得於提起上訴後10日內向本院補提理由書
狀（應附繕本）「切勿逕送上級法院」。
中    華    民    國    98    年    11    月    5     日
                                      書記官  廖素珍
附錄本件判決論罪科刑法條：
中華民國刑法第271條
殺人者，處死刑、無期徒刑或10 年以上有期徒刑。
前項之未遂犯罰之。
預備犯第1 項之罪者，處2 年以下有期徒刑。


司法院資訊處製作；財團法人民間司法改革基金會備份。
